---
title: "Zaawansowane modele liniowe — Raport z listy 1"
author: "Oliwia Turek"
date: "`r Sys.Date()`"
output:
  pdf_document:
    highlight: tango
    latex_engine: xelatex
    toc: true
    toc_depth: 2
    number_sections: true
    fig_caption: true
header-includes: 
  - \renewcommand{\contentsname}{Spis Treści}
  - \renewcommand{\tablename}{Tabela}
  - \usepackage{graphicx}
  - \usepackage{caption}
  - \captionsetup{labelfont=bf, font=small}
fontsize: 11pt
geometry: margin=2cm
mainfont: "Times New Roman"
sansfont: "Arial"
linestretch: 1.25
---

```{r setup, include=FALSE}
setwd(dirname(rstudioapi::getActiveDocumentContext()$path))
knitr::opts_chunk$set(
  echo = FALSE,
  eval = TRUE,
  dev = "pdf",
  message = FALSE,
  fig.align = "center",
  out.width='50%',
  warning = FALSE)

set.seed(2026)
library(ggplot2)
library(pROC)
library(kableExtra)
library(knitr)
library(MASS)
```

**Adnotacja:** Dla zapewnienia powtarzalności wyników ziarno losowe zostało ustawione na 2026.

\clearpage

# Podstawy teoretyczne

## Model regresji logistycznej

Rozważamy zmienną odpowiedzi $Y_i \in \{0,1\}$ opisującą sukces przyjęcia na studia. Zakładamy, że $Y_i \sim \text{Bern}(p_i),$ gdzie $p_i = P(Y_i = 1 \mid x_i).$

W modelu regresji logistycznej zależność między prawdopodobieństwem sukcesu a zmiennymi objaśniającymi opisuje predyktor:
$$\eta_i = x_i^T \beta = \beta_0 + \beta_1 x_{i,1} + \dots + \beta_p x_{i,p}.$$

Zastosowanie funkcji linkującej logit prowadzi do relacji

$$logit(p_i)=\log\left(\frac{p_i}{1-p_i}\right) = x_i^T \beta,$$

stąd prawdopodobieństwo sukcesu ma postać

$$p_i = \frac{1}{1 + e^{-x_i^T\beta}}.$$

Parametry $\beta = (\beta_0,\beta_1,\dots,\beta_p)$ opisują wpływ zmiennych objaśniających na logarytm ilorazu szans.

---

## Funkcje linkujące

W analizie rozważamy cztery funkcje linkujące opisujące zależności:

* **logit**: $logit(p_i) = \log\left(\frac{p_i}{1-p_i}\right)$
* **probit**: $probit(p_i) = \Phi^{-1}(p_i),$ gdzie $\Phi$ oznacza dystrybuantę standardowego rozkładu normalnego,
* **cauchit**: $cauchit(p_i) = F^{-1}(p_i),$ gdzie $F$ oznacza kwantyl z rozkładu Cauchy'ego
* **cloglog**: $cloglog(p_i) = \log(-\log(1-p_i)).$

---

## Estymacja parametrów

Parametry modelu $\beta$ wyznaczane są metodą największej wiarygodności. Dla obserwacji $i=1,\dots,n$ funkcja wiarygodności ma postać

$$L(\beta)=\prod_{i=1}^{n} p_i^{y_i}(1-p_i)^{1-y_i},$$

a jej logarytm (logwiarygodność) wynosi

$$\ell(\beta)=\sum_{i=1}^{n} \left[y_i \log(p_i)+(1-y_i)\log(1-p_i)\right].$$

Estymator największej wiarygodności $\hat{\beta}$ maksymalizuje funkcję $\ell(\beta)$. Ponieważ rozwiązanie tego równania nie jest wyznaczane jawnie, do wyznaczenia estymatorów używamy funkcji glm() z bazowego R.

---

## Macierz informacji Fishera i estymator macierzy kowariancji

Macierz informacji Fishera w modelu logistycznym ma postać

$$J = I(\beta) = X' W X,$$

gdzie $W =S(\beta) = p_i(1-p_i)I_n,$ a $I_n$ oznacza macierz identycznościową o wymiarze $n.$ 

Asymptotyczna macierz kowariancji estymatora największej wiarygodności dana jest wzorem:
$$\text{Cov}(\hat{\beta}) = J^{-1}.$$

Jej elementy diagonalne odpowiadają wariancjom estymatorów parametrów, a ich pierwiastki są estymatorami odchyleń standardowych.

---

## Testy istotności parametrów

**Testowanie istotności współczynników w modelu regresji logistycznej**

Rozważamy test istotności dla pojedynczego parametru $\beta_i$ w modelu regresji logistycznej. Testujemy hipotezy:
$$H_{0i}: \beta_i=0 \quad \text{vs} \quad H_{1i}: \beta_i \neq 0.$$

Do weryfikacji prawdziwości hipotezy zerowej wykorzystujemy statystykę testową postaci:
$$T = \frac{\hat{\beta}_i}{\sqrt{J_{ii}^{-1}}},$$
gdzie $J^{-1}_{ii}$ oznacza i-ty element diagonalny odwrotności macierzy informacji Fishera.

Hipotezę zerową odrzucamy na poziomie istotności $\alpha,$ gdy $|T|>z_c,$ gdzie $z_c=\Phi^{-1}(1-\alpha /2)$ jest kwantylem rzędu $1 - \alpha/2$ standardowego rozkładu normalnego.

**Równoczesne testowanie istotności współczynników modelu regresji logistycznej**

Niech $A \subset \{0,1,\dots,p-1\}$ oraz $A \neq \emptyset$. Rozważamy test jednoczesnej istotności dla wybranych parametrów $\beta$ w modelu regresji logistycznej. Formułujemy hipotezy:

$$H_0: (\forall{i\in A)} \ \beta_i=0 \quad \text{vs} \quad H_1: (\exists{i\in A)} \beta_i \neq 0.$$

Do weryfikacji hipotezy wykorzystujemy statystykę testową opartą na statystyce *Deviance*:

$$\chi^2 = D(M_1) - D(M_2),$$

gdzie

* $D(M_1)$ – statystyka Deviance dla modelu zredukowanego,
* $D(M_2)$ – statystyka Deviance dla modelu pełnego.

Hipotezę zerową odrzucamy na poziomie istotności $\alpha$, gdy: 
$$\chi^2 > \chi^2_{1-\alpha, k},$$
gdzie $k$ to liczba stopni swobody równa liczbie regresorów bez interceptu,  a $\chi^2_{1-\alpha,k}$ oznacza kwantyl rzędu $1-\alpha$ rozkładu chi-kwadrat o $k$ stopniach swobody. W zadaniach przyjęte zostało $\alpha = 0.05.$

---

## Krzywa ROC i AUC

Krzywa ROC (Receiver Operating Characteristic) przedstawia zdolność modelu do rozróżniania klas. Dla różnych progów klasyfikacji wyznacza się $TPR$ (True Positive Rate) oraz $FPR$ (False Positive Rate).

Krzywa ROC jest wykresem punktów $(FPR,TPR)$. 

Miara jakości klasyfikacji $AUC$ (Area Under Curve) to pole pod krzywą ROC. Im większa wartość $AUC$, tym lepsza zdolność modelu do rozróżniania klas.

---

## Obciążenie estymatora

Obciążenie estymatora definiujemy jako

$$Bias(\hat{\beta}) = E(\hat{\beta}) - \beta.$$
Ponieważ wartość oczekiwana $E(\hat{\beta})$ jest zazwyczaj nieznana, przybliżamy ją średnią z uzyskanych estymatorów.

# Analiza danych

## Zadanie 1 - Import danych do R.

Zaimportuj dane *Lista 1.csv*. Powyższy zbiór danych opisuje relacje między prawdopodobieństwami przyjęcia na studia (*success*) a wynikami z testów rachunkowych (*numeracy*) i poziomu niepewności (*anxiety*).

```{r import}
dane <- read.csv("data/lista_1.csv")
```

## Zadanie 2 - Boxplot numeracy a success.

Narysuj boxploty dla zmiennej *numeracy* w rozbiciu na grupę przyjętych/nieprzyjętych osób. Opisz wnioski.

```{r}
boxplot(dane$numeracy ~ dane$success,
        data = dane,
        col = c("#FF4040", "#66CD00"),
        xlab = "Success (0 = nieprzyjęty, 1 = przyjęty)",
        ylab = "Numeracy",
        main = "Boxplot numeracy ~ success")
```
**Komentarz:** Osoby przyjęte (success = 1) mają wyraźnie wyższe wartości zmiennej *numeracy* niż osoby nieprzyjęte. Mediana oraz cały rozkład dla tej grupy są przesunięte w górę, co wskazuje na pozytywną zależność między poziomem umiejętności numerycznych a szansą przyjęcia. Jednocześnie rozrzut w grupie przyjętych jest większy, co sugeruje większą zmienność wyników, ale mimo to wartości są ogólnie wyższe niż w grupie nieprzyjętych.


## Zadanie 3 - Boxplot anxiety a success.

Wykonaj poprzedni punkt dla zmiennej *anxiety*.

```{r}
boxplot(dane$anxiety ~ dane$success,
        data = dane,
        col = c("#FF4040", "#66CD00"),
        xlab = "Success (0 = nieprzyjęty, 1 = przyjęty)",
        ylab = "Anxiety",
        main = "Boxplot anxiety ~ success")
```

**Komentarz:** Osoby przyjęte (success = 1) mają wyraźnie niższe wartości zmiennej *anxiety* niż osoby nieprzyjęte. Mediana dla grupy nieprzyjętych jest wyższa, a cały rozkład przesunięty w górę, co sugeruje, że wyższy poziom lęku wiąże się z mniejszym prawdopodobieństwem przyjęcia. Rozrzut w obu grupach jest porównywalny, choć w grupie przyjętych wartości są bardziej skoncentrowane w niższym zakresie.

## Zadanie 4 - Regresja logistyczna model.

Skonstruuj model regresji logistycznej dla powyższych danych. Podaj estymatory parametrów i wyniki testów istotności. Wyznacz przewidywane prawdopodobieństwo sukcesu u studenta, którego $anxiety=13$ a $numeracy=10$. Wyrysuj krzywą ROC dla dopasowanego modelu statystycznego.

```{r}
# Model regresji logistycznej
model <- glm(success ~ numeracy + anxiety, data = dane, family = binomial)

# Estymatory parametrów i testy istotności
coef_df <- data.frame(summary(model)$coefficients)
colnames(coef_df) <- c("estymatory","se","Statystyka Z","p-wartości")
rownames(coef_df) <- c("Intercept", "Numeracy", "Anxiety")

# Przewidywane prawdopodobieństwo dla anxiety = 13, numeracy = 10
predykcja <- predict(model, newdata = data.frame(numeracy = 10, anxiety = 13), type = "response")

knitr::kable(coef_df, digits = 4)
```

**Komentarz:** Model regresji logistycznej wskazuje, że obie zmienne są istotne statystycznie (p-wartości $< 0.05$), co oznacza, że zarówno *numeracy*, jak i *anxiety* mają istotny wpływ na prawdopodobieństwo sukcesu. Współczynnik przy *numeracy* jest dodatni, więc wzrost tej zmiennej zwiększa szansę przyjęcia, natomiast przy *anxiety* jest ujemny, co oznacza, że wyższy poziom lęku obniża to prawdopodobieństwo.

Przewidywane prawdopodobieństwo sukcesu dla studenta o *numeracy* = 10 i *anxiety* = 13 jest umiarkowane (`r round(predykcja, 4)`), co jest spójne z wcześniejszymi wnioskami – przeciętne umiejętności i średni poziom lęku dają średnią szansę przyjęcia.

```{r}
# Krzywa ROC
prob <- predict(model, type = "response")
roc_obj <- roc(dane$success, prob)

tpr <- roc_obj$sensitivities
fpr <- 1 - roc_obj$specificities

plot(fpr, tpr, type = "l", xlab = "False Positive Rate", ylab = "True Positive Rate", main = "Krzywa ROC", asp = 1)

abline(0, 1, lty=2, col="grey")  # linia losowa
```

Krzywa ROC znajduje się wyraźnie powyżej linii losowej, a AUC = `r round(auc(roc_obj), 4)` wskazuje na bardzo dobre rozróżnianie klas przez mode, czyli rozróżnianie na osoby przyjęte i nieprzyjęte.

## Zadanie 5 - Porównanie funkcji linkujących.

Powtórz powyższe ćwiczenie dla różnych funkcji linkujących (probit, cauchit, cloglog) i oceń, która z funkcji linkujących daje najlepsze dopasowanie modelu do danych. Porównaj krzywe ROC dla modeli z różnymi funkcjami linkującymi.

```{r}
# Modele z różnymi funkcjami linkującymi
links <- c("logit", "probit", "cauchit", "cloglog")
modele <- lapply(links, function(l) {
  glm(success ~ numeracy + anxiety, data = dane, family = binomial(link = l))
})
names(modele) <- links

# Porównanie modeli
roc_list <- lapply(modele, function(m) {
  roc(dane$success, predict(m, type = "response"))
})

tab5 <- data.frame(
  AIC = sapply(modele, AIC),
  AUC = sapply(roc_list, auc)
)

# Wykres ROC
plot(0, 0,
     type = "n",
     xlim = c(-0.1,1.1),
     ylim = c(-0.1,1.1),
     xlab = "FPR",
     ylab = "TPR",
     main = "ROC",
     asp = 1,
     xaxs = "i",
     yaxs = "i")

for(i in seq_along(modele)){
  fpr <- 1 - roc_list[[i]]$specificities
  tpr <- roc_list[[i]]$sensitivities
  
  # przycięcie do [0,1]
  fpr <- pmax(pmin(fpr, 1), 0)
  tpr <- pmax(pmin(tpr, 1), 0)
  
  lines(fpr, tpr, col = i, lty = i)
}

abline(0, 1, lty=2)

legend("bottomright",
       legend = names(modele),
       col = 1:length(modele),
       lwd = 2,
       bty = "n")
```

**Komentarz:** Krzywe ROC dla wszystkich funkcji linkujących praktycznie się pokrywają, co oznacza, że modele mają bardzo zbliżoną zdolność klasyfikacyjną. Różnice między nimi są minimalne i w praktyce nieistotne.


```{r}
knitr::kable(t(tab5), digits = 4)
```

Wartości AUC są niemal identyczne ($\approx 0.95$), co wskazuje, że każda z funkcji linkujących daje bardzo dobre dopasowanie modelu do danych. Oznacza to, że wybór funkcji linkującej nie ma dużego wpływu na jakość predykcji. Jeśli spojrzymy dodatkow na AIC, można wybrać model o najniższej wartości jako najlepszy, ale różnice ponownie są niewielkie. W takiej sytuacji standardowo wybierzemy model logitowy, ponieważ jest najłatwiejszy w interpretacji.

## Zadanie 6 - Analiza modelu logit.

Wyznacz estymator macierzy kowariancji wektora estymatorów parametrów w modelu regresji logistycznej. Następnie porównaj wartości na przekątnej z estymatorami odchyleń standardowych zwracanych przez R. Przetestuj hipotezę, że obie zmienne objaśniające nie mają wpływu na zmienną odpowiedzi. Podaj definicję parametru „epsilon” i jego wartość domyślną. Wykonaj ponownie obliczenia stosując wartości $epsilon$ ze zbioru: $10^{-1}$, $10^{-2}$, $10^{-3}$ i $10^{-6}$. Porównaj liczbę iteracji i wartości estymatorów poszczególnych parametrów.

```{r}
# macierz planu
X <- model.matrix(model)

# przewidywane prawdopodobieństwa
p_hat <- predict(model, type = "response")

# macierz wag
W <- diag(p_hat * (1 - p_hat))

# estymator macierzy kowariancji
cov_macierz <- solve(t(X) %*% W %*% X)

# porównanie
tab6_se <- data.frame(
  "se z macierzy" = sqrt(diag(cov_macierz)),
  "se z modelu" = summary(model)$coefficients[,2],
  check.names = FALSE
)

# test oparty na statystyce Deviance
model_H1 <- glm(success ~ numeracy + anxiety, data = dane, family = binomial(link = "logit"))
model_H0 <- glm(success ~ 1, data = dane, family = binomial(link = "logit"))

DM0 <- deviance(model_H0)
DM1 <- deviance(model_H1)

chi2 <- DM0 - DM1
p_value <- 1 - pchisq(chi2, df = 2)

if(p_value < 0.05){
  decision <- "odrzucamy $H_0$"
} else {
  decision <- "Brak podstaw do odrzucenia $H_0$"
}

# epsilony
eps_values <- c(0.1, 0.01, 0.001, 1e-6)
tab6_eps <- data.frame()

for(eps in eps_values){
  model_eps <- glm(success ~ numeracy + anxiety, data = dane, family = binomial(link = "logit"), control = glm.control(epsilon = eps, maxit = 100))
  
  tab6_eps <- rbind(
    tab6_eps,
    data.frame(
      iteracje = model_eps$iter,
      beta0 = coef(model_eps)[1],
      beta1 = coef(model_eps)[2],
      beta2 = coef(model_eps)[3]
    )
  )
}
rownames(tab6_eps) <- eps_values

knitr::kable(t(tab6_se), digits = 4)
```

**Komentarz:** Jak łatwo zauważyć - wartości estymatów odchyleń standardowych zwracane przez R są zgodne z wartościami teoretycznymi  na przekątnej estymatora macierzy kowariancji z niewielkimi nieistotnymi różnicami, co oznacza, że funkcje w R zostaly poprawnie zaimplemetnowane.

Statystyka testowa wynosi `r round(chi2, 4)`, a p-wartość $\approx$ `r round(p_value, 9)`, więc podejmujemy decyzję: `r decision` Oznacza to, że conajmniej jedna zmienna (*numeracy* lub *anxiety*) istotnie wpływa na prawdopodobieństwo sukcesu.

**Parametr epsilon** w funkcji *glm.control()* określa kryterium zbieżności algorytmu iteracyjnego (IRLS). Iteracje są przerywane, gdy spełniony jest warunek:
$$\frac{|dev - dev_{old}|}{|dev| + 0.1} < \epsilon,$$
gdzie:

* $dev$ oznacza aktualną wartość dewiancji,
* $dev_{old}$ oznacza wartość dewiancji z poprzedniej iteracji.

Domyślna wartość parametru epsilon to $10^{-8}.$

```{r}
knitr::kable(tab6_eps, digits = 4)
```

Dla większych wartości (np. $10^{-1}$) algorytm kończy się szybciej (mniej iteracji), ale estymatory mogą być mniej dokładne. Dla mniejszych wartości natomiast (np. $10^{-6}$) liczba iteracji rośnie, ale wyniki stabilizują się i są dokładniejsze. Już dla $10^{-3}$ czy $10^{-6}$ wartości parametrów są bardzo zbliżone do siebie, co oznacza osiągnięcie zbieżności. Ponownie ponieważ w R domyślna wartość to $10^{-8},$ możemy założyć poprawność dopasowania modelu.

# Symulacje

## Zadanie 1 - Symulacja modelu logistycznego.

Wygeneruj macierz $X$ wymiaru $n=400$, $p=3$, której elementy są zmiennymi losowymi z rozkładu $N(0,\sigma^2=1/400).$ Załóżmy, że binarny wektor odpowiedzi jest wygenerowany zgodnie z modelem regresji logistycznej z wektorem $\beta=(3,3,3)$. Wyznacz macierz informacji Fishera w punkcie $\beta$ i asymptotyczną macierz kowariancji estymatorów największej wiarygodności. Następnie wygeneruj $1000$ replikacji wektora odpowiedzi zgodnie z powyższym modelem i na podstawie każdej replikacji wyznacz estymator wektora $\beta$. W tym celu skorzystaj z funkcji $glm()$, przy czym wyłącz z modelu intercept, gdyż nie korzystamy z niego przy generowaniu danych ($glm(y \sim X - 1,\ldots)$). 

Na podstawie uzyskanego zbioru estymatorów:

* Narysuj histogramy estymatorów $\hat\beta_1$, $\hat\beta_2$ i $\hat\beta_3$ i porównaj z ich rozkładami asymptotycznymi.
* Wyestymuj obciążenie estymatorów $\hat\beta_1$, $\hat\beta_2$ i $\hat\beta_3$.
* Wyestymuj macierz kowariancji wektora estymatorów $(\hat\beta_1,\hat\beta_2,\hat\beta_3)$ i porównaj z asymptotyczną macierzą kowariancji.

```{r}
# Macierz
n <- 400
p <- 3
sigma2 <- 1/400
X <- matrix(rnorm(n * p, mean = 0, sd = sqrt(sigma2)), nrow = n, ncol = p)
beta <- c(3, 3, 3)

# Macierz fishera
macierz_fishera <- function(X, beta){
  eta <- X %*% beta
  p_i <- plogis(eta)
  S <- diag(as.vector(p_i * (1 - p_i)))
  J <- t(X) %*% S %*% X
  list(J = J, p_i = p_i)
}

res <- macierz_fishera(X, beta)
J <- res$J
mkowariancji <- solve(J)

# Replikacje
symulacje_beta_hat <- function(X, p_i, rep = 1000){
  n <- nrow(X)
  p <- ncol(X)
  beta_hat <- matrix(NA, nrow = rep, ncol = p)
  
  for(i in 1:rep){
    Y <- rbinom(n, 1, p_i)
    model <- glm(Y ~ X - 1, family = binomial(link = "logit"))
    beta_hat[i, ] <- coef(model)
  }
  beta_hat
}
beta_hat <- symulacje_beta_hat(X, res$p_i, rep = 1000)

# Histogramy
hist_beta <- function(beta_hat, beta, mkowariancji, mfrow = c(1,3)){

  sd_beta <- sqrt(diag(mkowariancji))
  p <- ncol(beta_hat)

  par(mfrow = mfrow, mar = c(2,2,2,1))

  for(j in 1:p){
    hist(beta_hat[,j],
         probability = TRUE,
         breaks = 30,
         main = paste("Histogram", j),
         xlab = paste("β", j))
    x <- seq(min(beta_hat[,j]), max(beta_hat[,j]), length = 200)
    lines(x, dnorm(x, mean = beta[j], sd = sd_beta[j]), col = "red", lwd = 2)
  }
}
hist_beta(beta_hat, beta, mkowariancji)

# obciążenie
beta_mean <- colMeans(beta_hat)
bias <- beta_mean - beta

# macierz kowariancji
cov_emp <- cov(beta_hat)

roznice <- cov_emp - mkowariancji
```

**Komentarz:**
Histogramy estymatorów $\hat{\beta}_1, \hat{\beta}_2, \hat{\beta}_3$ są zbliżone do rozkładów normalnych. Na wykresach naniesiono teoretyczne gęstości rozkładów asymptotycznych $N(\beta_j, Var(\beta_j))$, gdzie wariancje pochodzą z macierzy kowariancji wyznaczonej na podstawie informacji Fishera. Widoczna jest dobra zgodność między rozkładami empirycznymi a rozkładami asymptotycznymi, co potwierdza asymptotyczną normalność estymatorów największej wiarygodności w modelu regresji logistycznej.

Obciążenia estymatorów mieszczą się w przedziale [`r round(range(bias)[1], 4)`, `r round(range(bias)[2], 4)`], a dla `r sum(ifelse(bias < 0, 1, 0))` zmiennej estymator jest ujemny. Średnie obciążenie wynosi `r round(mean(bias), 4)`, co wskazuje na lekką tendencję do przeszacowania, ale względem $\beta = 3$ pozostaje ono małe, więc estymatory można uznać za w przybliżeniu nieobciążone.


Różnice między empiryczną a asymptotyczną macierzą kowariancji mieszczą się w przedziale [`r round(range(roznice)[1], 4)`, `r round(range(roznice)[2], 4)`] i są niewielkie. Średnia różnica wynosi `r round(mean(roznice), 4)`, co wskazuje na dobrą zgodność obu macierzy.

## Zadanie 2 - Wpływ liczby obserwacji.

Doświadczenie powtórz w przypadku, gdy $n=100$.

```{r}
# Generujemy X
n <- 100
X <- matrix(rnorm(n * p, mean = 0, sd = sqrt(sigma2)), nrow = n, ncol = p)

# Macierz fishera
res <- macierz_fishera(X, beta)
J <- res$J
mkowariancji <- solve(J)

# Replikacje
beta_hat <- symulacje_beta_hat(X, res$p_i, rep = 1000)

# Histogramy
hist_beta(beta_hat, beta, mkowariancji)

# obciążenie
beta_mean <- colMeans(beta_hat)
bias2 <- beta_mean - beta

# macierz kowariancji
cov_emp <- cov(beta_hat)

roznice2 <- cov_emp - mkowariancji
```
**Komentarz:**
Histogramy są bardziej rozproszone niż dla $n=400,$ a dopasowanie do rozkładu normalnego jest słabsze. Wynika to z mniejszej liczby obserwacji, co pogarsza przybliżenie asymptotyczne. Obciążenia mieszczą się w przedziale [`r round(range(bias2)[1], 4)`, `r round(range(bias2)[2], 4)`], a średnie obciążenie to `r round(mean(bias2), 4)`. Możemy zauważyć, że wartości są większe niż dla $n=400,$ choć nadal stosunkowo niewielkie. 

Analogicznie różnice między empiryczną i asymptotyczną macierzą kowariancji są większe (zakres: [`r round(range(roznice2)[1], 4)`, `r round(range(roznice2)[2], 4)`], średnia: `r round(mean(roznice2), 4)`), co oznacza słabszą zgodność z teorią przy mniejszym $n$.

## Zadanie 3 - Wpływ korelacji regresorów. 

Punkt 1 powtórz w przypadku, gdy wiersze macierzy $X$ są niezależnymi wektorami losowymi z wielowymiarowego rozkładu normalnego $N(0,\Sigma)$ z macierzą kowariancji $\Sigma=\frac{1}{n}S$, gdzie $S_{ii}=1$, a dla $i\ne j$ mamy $S_{ij}=0.3$.

```{r}
# macierz X
n <- 400
S <- matrix(0.3, nrow = p, ncol = p)
diag(S) <- 1
Sigma <- (1/n) * S
X <- mvrnorm(n, mu = rep(0,p), Sigma = Sigma)

# Macierz fishera
res <- macierz_fishera(X, beta)
J <- res$J
mkowariancji <- solve(J)

# Replikacje
beta_hat <- symulacje_beta_hat(X, res$p_i, rep = 1000)

# Histogramy
hist_beta(beta_hat, beta, mkowariancji)

# obciążenie
beta_mean <- colMeans(beta_hat)
bias3 <- beta_mean - beta

# macierz kowariancji
cov_emp <- cov(beta_hat)
roznice3 <- cov_emp - mkowariancji
```

**Komentarz:**
Histogramy pozostają zbliżone do rozkładów normalnych, jednak są bardziej rozproszone niż w przypadku niezależnych regresorów. Dopasowanie do rozkładu asymptotycznego jest nieco słabsze, co wynika z dodatniej korelacji między zmiennymi objaśniającymi.

Obciążenia mieszczą się w przedziale [`r round(range(bias3)[1], 4)`, `r round(range(bias3)[2], 4)`], a ich średnia wynosi `r round(mean(bias3), 4)`. Wartości pozostają niewielkie, co wskazuje, że estymatory nadal są w przybliżeniu nieobciążone, choć ich własności pogarszają się względem braku korelacji.

Różnice między empiryczną i asymptotyczną macierzą kowariancji są większe niż w przypadku niezależnych regresorów (maksymalna różnica: `r round(max(abs(roznice3)), 4)`, średnia: `r round(mean(abs(roznice3)), 4)`). Oznacza to słabszą zgodność z wynikami asymptotycznymi.

## Zadanie 4 - Wpływ liczby regresorów.

Punkt 1 powtórz w przypadku, gdy elementy $X$ są niezależne, a $p=20$.

```{r, out.width='70%'}
# macierz
p <- 20
beta <- rep(3, p)
X <- matrix(rnorm(n * p, mean = 0, sd = sqrt(sigma2)), nrow = n, ncol = p)

# Macierz fishera
res <- macierz_fishera(X, beta)
J <- res$J
mkowariancji <- solve(J)

# Replikacje
beta_hat <- symulacje_beta_hat(X, res$p_i, rep = 1000)

# Histogramy
hist_beta(beta_hat, beta, mkowariancji, mfrow = c(4,5))

# obciążenie
beta_mean <- colMeans(beta_hat)
bias4 <- beta_mean - beta

# macierz kowariancji
cov_emp <- cov(beta_hat)

roznice4 <- cov_emp - mkowariancji
```
**Komentarz:**
Histogramy są bardziej zróżnicowane niż dla $p=3,$ a dopasowanie do rozkładu normalnego jest mniej stabilne dla poszczególnych współczynników.

Obciążenia mieszczą się w przedziale [`r round(range(bias4)[1], 4)`, `r round(range(bias4)[2], 4)`], a średnie obciążenie wynosi `r round(mean(bias4), 4)`. Są one nieco większe niż dla mniejszej liczby regresorów.

Różnice między empiryczną i asymptotyczną macierzą kowariancji są wyraźniejsze (maksymalna różnica: `r round(max(abs(roznice4)), 4)`, średnia: `r round(mean(abs(roznice4)), 4)`), co wskazuje na pogorszenie jakości przybliżenia asymptotycznego przy większym $p.$

## Zadanie 5 - Porównanie wyników.

**Komentarz:**
Wraz ze zmniejszaniem liczby obserwacji $n$ pogarsza się dopasowanie rozkładów estymatorów do rozkładu normalnego, rośnie ich zmienność oraz obciążenie. Różnice między empiryczną i asymptotyczną macierzą kowariancji również się zwiększają, co oznacza słabszą zgodność z teorią asymptotyczną.

Zwiększenie liczby regresorów $p$ przy stałej liczbie obserwacji również prowadzi do pogorszenia własności estymatorów — większej zmienności oraz większych różnic względem wyników asymptotycznych.

Najlepsze własności estymatorów uzyskujemy przy dużej liczbie obserwacji i małej liczbie regresorów. Zmniejszenie $n$ lub zwiększenie $p$ (z umiarem) pogarsza jakość przybliżenia asymptotycznego i stabilność estymatorów.





