---
title: "Zaawansowane modele liniowe — Raport z listy 2"
author: "Oliwia Turek"
date: "`r Sys.Date()`"
output:
  pdf_document:
    highlight: tango
    latex_engine: xelatex
    toc: true
    toc_depth: 2
    number_sections: true
    fig_caption: true
header-includes:
  - \usepackage{amsmath}
  - \usepackage{amssymb}
  - \usepackage{booktabs}
  - \usepackage{caption}
  - \usepackage{float}
  - \usepackage{graphicx}
  - \usepackage{needspace}
  - \usepackage{polski}
  - \captionsetup{labelfont=bf, font=small}
  - \captionsetup[table]{labelfont=bf}
  - \floatplacement{figure}{htbp}
  - \raggedbottom
  - \renewcommand{\contentsname}{Spis Treści}
  - \renewcommand{\tablename}{Tabela}
fontsize: 11pt
geometry: margin=2cm
mainfont: "Times New Roman"
sansfont: "Arial"
linestretch: 1.25
---

```{r setup, include=FALSE}
knitr::opts_chunk$set(
  echo = FALSE,
  eval = TRUE,
  dev = "pdf",
  message = FALSE,
  fig.align = "center",
  warning = FALSE)
```

```{r biblioteki}
library(car)
library(ggplot2)
library(pROC)
library(knitr)
library(MASS)
library(patchwork)
```

\clearpage

# Podstawy teoretyczne

## Regresja Poissona

Niech $Y_1,\dots,Y_n$ będą niezależnymi zmiennymi losowymi takimi, że $Y_i \sim \mathrm{Poisson}(\mu_i)$ dla $i=1, \ldots,n.$
Wtedy model przyjmuje postać:
$$\log(\mu_i)=x_i^T\beta \quad \Longleftrightarrow \quad \mu_i=\exp(x_i^T\beta),$$

a predyktor liniowy:
$$\eta_i=x_i^T\beta=\beta_0+\beta_1x_{i1}+\dots+\beta_{p-1}x_{i,p-1}.$$

## Wiarygodność
Dla badanej próby funkcja wiarygodności ma postać
$$L(\beta)=\prod_{i=1}^n \frac{\mu_i^{y_i}e^{-\mu_i}}{y_i!},$$
a jej logarytm wynosi
$$\ell(\beta)=\sum_{i=1}^n \left(y_i\log \mu_i-\mu_i-\log(y_i!)\right).$$
Wartość estymatora największej wiarygodności parametru $\beta$ możemy wyznaczyć jako maksimum funkcji log-wiarygodności
$$\hat\beta=\arg\max_{\beta}\ell(\beta),$$
które w praktyce znajduje się numerycznie, ponieważ nie istnieje jego jawna postać analityczna.

## Interakcje

Jeżeli w modelu uwzględniamy interakcje, to do predyktora liniowego wchodzą również iloczyny odpowiednich zmiennych objaśniających. Przykładowo dla dwóch zmiennych zapis ogólny ma postać
$$\eta_i=\beta_0+\beta_1 x_{i1}+\beta_2 x_{i2}+\beta_3 x_{i1}x_{i2}.$$

## Test ilorazu wiarygodności

Niech $M_0$ oraz $M_1$ będą modelami zagnieżdżonymi, przy czym $M_0 \subset M_1$. Test ilorazu wiarygodności opiera się na statystyce *Deviance*
$$D(M)=2\bigl(\ell(\hat\beta_{1})-\ell(\hat\beta_{0})\bigr),$$
gdzie $\ell(\hat\beta_{1})$ jest wartością log-wiarygodności modelu saturowanego, a $\ell(\hat\beta_{0})$ wartością log-wiarygodności modelu zredukowanego.

Przy prawdziwości hipotezy zerowej
$$H_0: M_0 \text{ jest modelem wystarczającym}$$
statystyka $D$ ma asymptotycznie rozkład
$$D \sim \chi^2_r,$$
gdzie $r$ jest różnicą liczby parametrów w obu modelach.

## Test Walda
Do testowania hipotezy 
$$H_0:C\beta=d$$ 
używamy statystyki 
$$W=(C\hat\beta-d)^T(C\widehat{\mathrm{Var}}(\hat\beta)C^T)^{-1}(C\hat\beta-d),$$ 
przy czym, gdy $H_0$ jest prawdziwa zachodzi
$$ W\sim\chi^2_q, \qquad q=\operatorname{rank}(C).$$

\clearpage

# Zadania

## Zadanie 1 - Opis danych.

Zbiór danych *sklep* zawiera cztery kolumny:

* *no_clients* – liczba klientów obsłużonych w danej godzinie (wartości: $0,1,2,\ldots$),
* *day* – dzień tygodnia (wartości: poniedziałek, wtorek, $\ldots$, niedziela),
* *hour* – godzina (wartości: $8,9,\ldots,23$),
* *events* – informacja o tym, czy w danym dniu miało miejsce wydarzenie sportowe (*event*, wartości: 0 – nie, 1 – tak).

Dane przeanalizujemy za pomocą regresji Poissona, traktując liczbę obsłużonych klientów jako zmienną objaśnianą $y$, a pozostałe zmienne jako potencjalne predyktory.

```{r wczytywanie}
setwd(dirname(rstudioapi::getActiveDocumentContext()$path))
sklep <- read.csv("data/sklep.csv")
sklep$day <- factor(sklep$day,
                    levels = c("Monday", "Tuesday", "Wednesday", "Thursday", "Friday", "Saturday", "Sunday"),
                    labels = c("Monday", "Tuesday", "Wednesday", "Thursday", "Friday", "Saturday", "Sunday"))
names(sklep)[names(sklep) == "no.klients"] <- "no_clients"
```

## Zadanie 2 - Analiza wykresów.

Dokonaj wstępnej analizy danych: sporządź boxploty zmiennej *y* względem predyktorów oraz wykresy zależności liczby klientów od godziny z uwzględnieniem dnia i wydarzeń sportowych. Opisz wpływ zmiennych, oceń znaczenie *events* oraz rozważ możliwość agregacji dni i godzin.


**Analiza wykresów zależności liczby klientów y w zależności od każdego predyktora osobno**

```{r}
par(mfrow = c(1, 3))
boxplot(no_clients ~ as.factor(hour), data = sklep, 
        main = "Liczba klientów \na godzina",
        xlab = "Godzina",
        ylab = "Liczba klientów")
boxplot(no_clients ~ as.factor(day), data = sklep, 
        main = "Liczba klientów \na dzień tygodnia",
        xlab = "Dzień tygodnia",
        ylab = "Liczba klientów")
boxplot(no_clients ~ events, data = sklep, 
        main = "Liczba klientów \na event",
        xlab = "Wydarzenie sportowe",
        ylab = "Liczba klientów")
par(mfrow = c(1, 1))
```

**Komentarz:** Z wykresów boxplot wyraźnie można zauważyć różnice w rozkładzie liczby klientów w zależności od analizowanych predyktorów.

Najsilniejszą zależność obserwujemy względem zmiennej *hour*. Liczba klientów rośnie wraz z godziną dnia, osiągając maksimum w godzinach popołudniowych i wieczornych (około 16–20). W tych godzinach widoczne jest również większe zróżnicowanie wartości, co sugeruje większą zmienność natężenia ruchu.

W przypadku zmiennej *day* widoczny jest podział na dni robocze oraz weekend. W dni robocze liczba klientów jest wyższa i bardziej zróżnicowana, natomiast w weekend obserwujemy niższe i bardziej stabilne wartości. Sugeruje to możliwość pogrupowania dni na dwie kategorie: dni robocze oraz weekend.

Dla zmiennej *events* różnice są znacznie mniej wyraźne. Rozkłady liczby klientów dla dni z wydarzeniem i bez wydarzenia są podobne, choć można zauważyć niewielkie przesunięcie w kierunku większych wartości dla dni z wydarzeniem. Wpływ tej zmiennej wydaje się jednak słabszy niż w przypadku *hour* i *day*.

Na wszystkich wykresach widoczne są obserwacje odstające, co wskazuje na sporadyczne występowanie nietypowo dużego ruchu klientów. Dodatkowo wariancja liczby klientów wydaje się rosnąć wraz ze średnią, co jest zgodne z założeniami modelu Poissona.

**Analiza wykresów zależności liczby klientów od godziny z uwzględnieniem dnia i wydarzeń**

```{r, out.width='70%'}
# Z raportu
# qplot(hour, no_clients, shape = as.factor(events), col = day, data = sklep)
ggplot(sklep, aes(x = hour, y = no_clients,
                  color = day,
                  shape = factor(events))) +
  geom_point(alpha = 0.6, size = 1.1) +
  labs(
    title = "Liczba klientów w zależności od godziny \n z uwzględnieniem dnia i wydarzenia",
    x = "Godzina",
    y = "Liczba klientów",
    color = "Dzień tygodnia",
    shape = "Wydarzenie"
  ) +
  scale_x_continuous(breaks = c(8, 12, 16, 20)) +
  theme_minimal() +
  theme(
    plot.title = element_text(hjust = 0.5, size = 16),
    axis.title = element_text(size = 12),
    legend.position = "right"
  )
```

**Komentarz:** Wykres pokazuje zależność liczby klientów od godziny z jednoczesnym uwzględnieniem dnia tygodnia oraz występowania wydarzenia sportowego. Łatwo zauważyć, że największe różnice dotyczą przede wszystkim dni tygodnia i pory dnia, natomiast wpływ wydarzeń sportowych nie wydaje się znaczny.

```{r, out.width='70%'}
# Z raportu
# qplot(hour, no_clients, facets = events ~ day, data = sklep)

# Bardziej wyglądający
ggplot(sklep, aes(x = hour, y = no_clients)) +
  geom_point(alpha = 0.6, size = 1.1, color = "blue") +
  facet_grid(events ~ day) +
  labs(
    title = "Liczba klientów w zależności od godziny \n z uwzględnieniem dnia i wydarzenia",
    x = "Godzina",
    y = "Liczba klientów"
  ) +
  scale_x_continuous(breaks = c(8, 12, 16, 20)) +
  theme_minimal() +
  theme(
    plot.title = element_text(hjust = 0.5, size = 16),
    axis.title = element_text(size = 12),
    strip.text = element_text(size = 10),
    panel.grid.minor = element_line(linewidth = 0.2),
    panel.grid.major = element_line(linewidth = 0.4)
  )
```

**Komentarz:** Możemy zauważyć, że zmienna *events* nie zmienia istotnie kształtu zależności między liczbą klientów a godziną. Profile dla dni z wydarzeniami i bez nich są bardzo podobne, co sugeruje brak istotnych interakcji z pozostałymi zmiennymi.

```{r, out.width='70%'}
# Z raportu, ale nie dodaję, bo poza rozróżnieniem daje nam podobne informacje jak przedostatni
# qplot(hour, no_clients, color = day, data = sklep) # zbedny?

# Z raportu
# qplot(hour, no_clients, facets = ~ day, data = sklep)
# Bardziej wyglądający
ggplot(sklep, aes(x = hour, y = no_clients)) +
  geom_point(alpha = 0.6, size = 1, color = "blue") +
  facet_wrap(~ day) +
  labs(
    title = "Liczba klientów w zależności od godziny \n z uwzględnieniem dnia tygodnia",
    x = "Godzina",
    y = "Liczba klientów"
  ) +
  scale_x_continuous(breaks = c(8, 12, 16, 20)) +
  theme_minimal() +
  theme(
    plot.title = element_text(hjust = 0.5, size = 16),
    axis.title = element_text(size = 12),
    strip.text = element_text(size = 10),
    panel.grid.minor = element_line(linewidth = 0.2),
    panel.grid.major = element_line(linewidth = 0.4)
  )
```

Wykres z podziałem na dni tygodnia potwierdza, że liczba klientów zmienia się przede wszystkim w zależności od godziny oraz rodzaju dnia. Dla dni roboczych widoczny jest wyraźny wzrost liczby klientów w godzinach popołudniowych, natomiast w weekend liczba klientów jest niższa i bardziej równomiernie rozłożona w ciągu dnia. Wzorce te są spójne w obrębie poszczególnych dni.


Analiza powyższych wykresów uwzględniających jednocześnie godzinę, dzień tygodnia oraz wydarzenia sportowe wskazuje, że główną rolę odgrywają zmienne *hour* oraz *day*. Dodatkowo wykresy z podziałem na dni tygodnia potwierdzają możliwość redukcji liczby kategorii poprzez:

* agregację dni do dwóch grup: dni robocze i weekend,
* agregację godzin do przedziałów ok. czterogodzinnych o podobnym poziomie natężenia ruchu.

## Zadanie 3 – Pełny model Poissona z interakcjami.

Skonstruuj model Poissona z pełną interakcją między regresorami (jako faktorami).
Podaj liczbę parametrów oraz liczbę parametrów związanych ze zmienną *events*.
Zbadaj istotność zmiennej *events* oraz interakcji.

```{r}
alpha <- 0.05

# =========================
# Model pełny (wszystkie interakcje)
# =========================
model_full <- glm(
  no_clients ~ day * factor(hour) * factor(events), 
  family = poisson, 
  data = sklep
)

# macierz projektu
X_full <- model.matrix(model_full)

# liczba parametrów bez wyrazu wolnego
num_parametry <- ncol(X_full) - 1

# liczba parametrów zależnych od zmiennej events
num_events_params <- sum(grepl("events", colnames(X_full)))

# =========================
# Test istotności zmiennej events
# =========================
# porównanie:
# model bez events vs pełny
model_no_events <- glm(
  no_clients ~ day * factor(hour), 
  family = poisson, 
  data = sklep
)

anova_events <- anova(model_no_events, model_full, test = "Chisq")
pwartosc_events <- anova_events$`Pr(>Chi)`[2]

decyzja <- ifelse(
  pwartosc_events < alpha, 
  "zmienna events jest istotna",
  "zmienna events niekoniecznie jest istotna"
)

# =========================
# Test istotności interakcji (day × hour)
# =========================
# model z interakcją
model_z_interakcja <- glm(
  no_clients ~ day * factor(hour), 
  family = poisson, 
  data = sklep
)

# model bez interakcji
model_bez_interakcji <- glm(
  no_clients ~ day + factor(hour), 
  family = poisson, 
  data = sklep
)

anova_interakcje <- anova(model_bez_interakcji, model_z_interakcja, test = "Chisq")
p_wartosc_interakcje <- anova_interakcje$`Pr(>Chi)`[2]
```

**Komentarz:** Przyjmujemy poziom istotności $\alpha = 0.05.$

Model Poissona z interakcją pomiędzy wszystkimi regresorami, przy traktowaniu każdej zmiennej jako faktora, zawiera `r num_parametry` parametry poza wyrazem wolnym. Parametry związane ze zmienną *events* stanowią `r num_events_params` elementów macierzy planu. Obejmują one zarówno efekt główny tej zmiennej, jak i wszystkie interakcje, w których ona występuje.

Istotność zmiennej *events* badamy poprzez porównanie modelu bez tej zmiennej z modelem pełnym za pomocą testu anova. Otrzymana wartość *p* wynosi `r round(pwartosc_events, 4)` w związku z czym nie mamy podstaw do odrzucenia hipotezy zerowej o braku istotności zmiennej. Oznacza to, że możemy założyć iż zmienna *events* nie jest istotna statystycznie.

Ponieważ zmienna *events* okazała się nieistotna, dalszą analizę interakcji ograniczamy do zmiennych *day* i *hour*. W szczególności badamy istotność interakcji między tymi zmiennymi poprzez porównanie modelu z interakcją *day × hour* z modelem addytywnym (bez interakcji). Otrzymana *p*-wartość wynosi $\approx$ `r round(p_wartosc_interakcje, )`, co oznacza, że interakcja *day* $\times$ *hour* jest istotna statystycznie.

## Zadanie 4 - Uproszczenie modelu poprzez agregację zmiennych.

Utwórz zmienne agregujące dzień (roboczy/weekend) i godzinę (przedziały 4-godzinne), a następnie skonstruuj model Poissona z interakcją między nimi. Określ liczbę parametrów i sprawdź, czy model różni się istotnie od modelu pełnego.

```{r}
alpha <- 0.05

# =========================
# Agregacja zmiennych
# =========================
# agregacja dni: dni robocze vs weekend
sklep$dzien_typ <- factor(
  ifelse(sklep$day %in% c("Saturday", "Sunday"), "weekend", "roboczy"),
  levels = c("roboczy", "weekend")
)

# agregacja godzin do przedziałów
sklep$godzina_przedzial <- factor(
  cut(sklep$hour, 
      breaks = c(7, 11, 15, 19, 23), 
      labels = c("8-12", "12-16", "16-20", "20-24")),
  levels = c("8-12", "12-16", "16-20", "20-24")
)

# =========================
# Model z agregowanymi zmiennymi
# =========================
model_agregowany <- glm(
  no_clients ~ dzien_typ * godzina_przedzial, 
  family = poisson, 
  data = sklep
)

# liczba parametrów (bez wyrazu wolnego)
liczba_parametrow_agregowany <- ncol(model.matrix(model_agregowany)) - 1

# =========================
# Porównanie z modelem pełnym
# =========================
test_porownanie <- anova(model_agregowany, model_full, test = "Chisq")
p_wartosc_porownanie <- test_porownanie[2, "Pr(>Chi)"]

decyzja_porownanie <- ifelse(
  p_wartosc_porownanie < alpha, 
  "modele różnią się statystycznie",
  "brak podstaw do stwierdzenia różnic statystycznych"
)
```

**Komentarz:** Redukujemy liczbę parametrów poprzez agregację zmiennych:

* zmienna *day* została sprowadzona do dwóch kategorii: dni roboczych (poniedziałek-piątek) oraz weekendu (sobota-niedziela),
* zmienna *hour* została podzielona na cztery przedziały czterogodzinne, przy czym np. przedział 8–12 oznacza godziny od 8:00 do 11:59.

Taki sposób agregacji jest uzasadniony wynikami wcześniejszej analizy wykresów..

Na podstawie nowych zmiennych konstruujemy model Poissona z interakcją, który zawiera `r liczba_parametrow_agregowany` parametrów poza wyrazem wolnym. W porównaniu z modelem pełnym, zawierającym `r num_parametry` parametry, oznacza to redukcję liczby parametrów około `r round(num_parametry /liczba_parametrow_agregowany)`-krotnie.

Aby sprawdzić, czy model uproszczony nie traci istotnie na jakości dopasowania względem modelu pełnego z Zadania 3, porównujemy oba modele za pomocą testu ilorazu wiarygodności, wykonanego funkcją *anova(..., test = "Chisq")*. Testowane hipotezy mają postać:
$$H_0: \text{brak istotnych różnic między modelami} \quad \text{vs} \quad H_1: \text{model pełny opisuje dane istotnie lepiej.}$$

Otrzymana wartość *p* wynosi `r round(p_wartosc_porownanie, 4)`, co oznacza brak podstaw do odrzucenia hipotezy zerowej. Możemy zatem uznać, że uproszczony model opisuje dane równie dobrze jak model pełny, przy znacznie mniejszej liczbie parametrów.

## Zadanie 5 - Wyznaczenie wartości predyktora liniowego dla podgrup.

Stwórz tabelę dla modelu z zadania 4, zawierającą podgrupy wyznaczone przez typ dnia i przedział godzinowy, odpowiadające im średnie liczby klientów oraz postać i wartość predyktora liniowego dla każdej podgrupy.

```{r}
# =========================
# Przygotowanie podgrup (kombinacje kategorii)
# =========================
podgrupy_modelu <- expand.grid(
  dzien_typ = levels(sklep$dzien_typ),
  godzina_przedzial = levels(sklep$godzina_przedzial)
)

opis_podgrup <- paste(podgrupy_modelu$dzien_typ, podgrupy_modelu$godzina_przedzial)

# =========================
# Macierz dla podgrup
# =========================
X_podgrupy <- model.matrix(
  ~ dzien_typ * godzina_przedzial, 
  data = podgrupy_modelu
)

# =========================
# Obliczenia modelowe
# =========================
# estymatory parametrów modelu
beta_hat <- coef(model_agregowany)

# wartości predyktora liniowego
eta_hat <- as.vector(X_podgrupy %*% beta_hat)

# wartości oczekiwane (średnia liczba klientów)
mu_hat <- exp(eta_hat)

# =========================
# Postać analityczna predyktora
# =========================y
nazwy_beta <- paste0("β", 0:(length(beta_hat)-1))
eta_postac <- character(nrow(X_podgrupy))

for (i in 1:nrow(X_podgrupy)) {
  aktywne <- which(X_podgrupy[i, ] == 1)
  eta_postac[i] <- paste(nazwy_beta[aktywne], collapse = " + ")
}

# =========================
# Tabela wyników
# =========================
tabela_wynikow <- data.frame(
  "Dzień i godzina" = opis_podgrup,
  "Średnia liczba klientów" = round(mu_hat, 2),
  "Postać predyktora" = eta_postac,
  "Wartość predyktora" = round(eta_hat, 3),
  check.names = FALSE
)

# Grupowanie typu dnia
tabela_wynikow$typ_dnia <- ifelse(
  grepl("roboczy", tabela_wynikow$`Dzień i godzina`),
  "roboczy",
  "weekend"
)
tabela_wynikow <- tabela_wynikow[order(tabela_wynikow$typ_dnia),]
tabela_wynikow$typ_dnia <- NULL

knitr::kable(tabela_wynikow, row.names = FALSE, caption = "Wyniki modelu Poissona dla podgrup dnia i godzin")

# =========================
# Opis parametrów modelu
# =========================
tabela_parametrow <- data.frame(
  beta = nazwy_beta,
  nazwa_w_modelu = names(coef(model_agregowany)),
  wartosc = round(coef(model_agregowany), 4)
)
```

**Komentarz:** Tabela przedstawia wartości modelu Poissona dla podgrup wyznaczonych przez typ dnia i przedział godzinowy. W pierwszym wierszu znajdują się podgrupy, w drugim odpowiadające im średnie liczby klientów, natomiast w trzecim i czwartym postać oraz wartość predyktora liniowego $\eta_i$.

Współczynniki modelu interpretujemy następująco: $\beta_0$ odpowiada grupie bazowej (dzień roboczy, godziny 8–12), $\beta_1$ opisuje wpływ weekendu, $\beta_2, \beta_3, \beta_4$ odpowiadają kolejnym przedziałom godzinowym, natomiast $\beta_5, \beta_6, \beta_7$ opisują interakcje weekendu z tymi przedziałami.

Wyniki potwierdzają wnioski z analizy wykresów: najwyższą średnią liczbę klientów obserwujemy w dni robocze w godzinach 16–20, natomiast w weekend przewidywana liczba klientów jest niższa i bardziej wyrównana. Oznacza to, że pora dnia silniej różnicuje ruch klientów w dni robocze niż w weekend.

## Zadanie 6 - Test równości predyktorów liniowych w weekend.

Sprawdź, czy predyktory liniowe dla podgrup godzinowych w weekend są równe, wykorzystując test Walda.

**Komentarz:** Przyjmujemy poziom istotności $\alpha = 0.05$.

Analiza wstępna oraz wyniki przedstawione w tabeli sugerują, że w weekend liczba klientów jest zbliżona niezależnie od pory dnia. W celu sprawdzenia tej obserwacji przeprowadzimy test Walda, badający równość predyktorów liniowych $\eta_i$ dla wszystkich przedziałów godzinowych w weekend.

Testujemy hipotezę zerową:
$$
H_0:\ \eta_{\text{weekend},8\text{–}12}
= \eta_{\text{weekend},12\text{–}16}
= \eta_{\text{weekend},16\text{–}20}
= \eta_{\text{weekend},20\text{–}24},
$$
która jest równoważna układowi:
$$
\begin{cases}
\beta_2 + \beta_5 = 0 \\
\beta_3 + \beta_6 = 0 \\
\beta_4 + \beta_7 = 0
\end{cases}
$$

czyli brakowi wpływu przedziału godzinowego na liczbę klientów w weekend.

```{r}
# =========================
# Test Walda
# =========================
wynik_walda <- linearHypothesis(model_agregowany, c(
  "godzina_przedzial12-16 + dzien_typweekend:godzina_przedzial12-16 = 0",
  "godzina_przedzial16-20 + dzien_typweekend:godzina_przedzial16-20 = 0",
  "godzina_przedzial20-24 + dzien_typweekend:godzina_przedzial20-24 = 0"
  ))

pwartosc_wald <- wynik_walda$`Pr(>Chisq)`[2]

tabela_walda <- data.frame(
  Model = c("Model ograniczony", "Model pełny"),
  "Stopnie swobody" = wynik_walda$Res.Df,
  "Różnica df" = c(NA, diff(wynik_walda$Res.Df) * (-1)),
  "Statystyka chi-kwadrat" = c(NA, wynik_walda$Chisq[2]),
  "p-wartość" = c(NA, wynik_walda$`Pr(>Chisq)`[2]),
  check.names = FALSE
)

knitr::kable(tabela_walda, digits = 4, caption = "Wyniki testu Walda dla równości predyktorów liniowych w weekend")
```

Otrzymana wartość *p* wynosi `r round(pwartosc_wald, 4)`, co oznacza brak podstaw do odrzucenia hipotezy zerowej. W konsekwencji nie ma podstaw do zakładania istotnych różnic między predyktorami liniowymi dla poszczególnych godzin w weekend.

Wynik ten potwierdza, że w weekend liczba klientów pozostaje na zbliżonym poziomie niezależnie od godziny.

## Zadanie 7 - Planowanie liczby pracowników na podstawie średniej liczby klientów.

Właściciel sklepu poprosił, abyś na podstawie wyników tabeli zaplanował optymalną liczbę pracowników oraz grafik pracy. W tym celu załóż, że w ciągu godziny jeden pracownik jest w stanie obsłużyć do $20$ klientów.

```{r}
# =========================
# Zapotrzebowanie na pracowników
# =========================
limit_klientow_na_pracownika <- 20

tabela_grafiku <- tabela_wynikow[, c("Dzień i godzina", "Średnia liczba klientów")]
tabela_grafiku$`Liczba pracowników` <- ceiling(
  tabela_grafiku$`Średnia liczba klientów` / limit_klientow_na_pracownika
)

knitr::kable(tabela_grafiku, row.names = FALSE, digits = 2, caption = "Plan liczby pracowników w zależności od dnia i godziny")
```

**Komentarz:** Na podstawie średniej liczby klientów wyznaczono minimalną liczbę pracowników. Największe zapotrzebowanie występuje w dni robocze w godzinach 16–20, natomiast w weekend wystarcza jeden pracownik.
